ACORDAO-COMPLETO-2529729

ACÓRDÃO 9188/2022 ATA 41/2022 - PRIMEIRA CÂMARA

VISTOS, relatados e discutidos estes autos de tomada de contas especial instaurada pelo Ministério do Desenvolvimento Regional em razão de irregularidades identificadas no Termo de Compromisso 0260/2010 (Siafi 660559) , firmado junto ao município de Garruchos/RS;
ACORDAM os ministros do Tribunal de Contas da União, reunidos em sessão da 1ª Câmara, diante das razões expostas pelo relator, em: 
9.1. acolher as alegações de defesa da empresa Comércio de Combustíveis Dallepiane Ltda. (09.439.792/0001-70) ;
9.2. julgar irregulares as contas do responsável João Carlos Scotto (XXX.315.210-XX) , nos termos dos arts. 1º, inciso I, 16, inciso III, alínea "c", da Lei 8.443/1992, c/c arts. 1º, inciso I, e 209, inciso III, do RI/TCU;
9.3. condenar o responsável identificado no subitem anterior, com fundamento no art. 19, caput, da Lei 8.443/1992, c/c o art. 210 do RI/TCU, ao pagamento da importância a seguir especificada, atualizada monetariamente e acrescida dos juros de mora, calculada a partir da data discriminada até a data da efetiva quitação do débito, fixando-lhe o prazo de 15 (quinze) dias, para que comprove, perante o Tribunal, o recolhimento da referida quantia aos cofres do Tesouro Nacional, nos termos do art. 23, inciso III, alínea "a", da citada lei, c/c o art. 214, i
	Data de ocorrência
	Valor histórico (R$) 

	25/5/2011
	189.738,00

9.4. aplicar ao responsável João Carlos Scotto (XXX.315.210-XX) a multa prevista no art. 57 da Lei 8.443/1992, c/c o art. 267 do Regimento Interno do TCU, no valor de R$ 18.000,00 (dezoito mil reais) , fixando-lhe o prazo de 15 (quinze) dias, a contar da notificação, para que comprove, perante o Tribunal (art. 214, inciso III, alínea "a", do Regimento Interno do TCU) , o recolhimento da dívida aos cofres do Tesouro Nacional, atualizada monetariamente desde a data deste acórdão até a do efetivo recolhimento, se paga após o vencimento, na forma da legislação em vigor;
9.5. autorizar, desde logo, nos termos do art. 28, inciso II, da Lei 8.443/1992, a cobrança judicial da dívida, caso não atendida a notificação;
9.6. autorizar, desde logo, caso solicitado e o processo não tenha sido remetido para cobrança judicial, o pagamento da dívida em até 36 (trinta e seis) parcelas mensais e consecutivas, nos termos do art. 26 da Lei 8.443/1992, c/c o art. 217 do Regimento Interno/TCU, fixando-se o vencimento da primeira parcela em 15 (quinze) dias, a contar do recebimento da notificação, e o das demais a cada mês, devendo incidir sobre cada valor mensal os correspondentes acréscimos legais, na forma prevista na legislação em vigor, sem prejuízo de alertar os responsáveis de que a falta de comprovação do recolhimento de qualquer parcela implicará o vencimento antecipado do saldo devedor;  
9.7. enviar cópia desta decisão à Procuradoria da República no Estado do Rio Grande do Sul, nos termos do § 3º do art. 16 da Lei 8.443/1992, c/c o § 7º do art. 209 do Regimento Interno do TCU, para adoção das medidas que entender cabíveis;
9.8. enviar cópia da presente deliberação ao Ministério do Desenvolvimento Regional e notificar os responsáveis.

Tomada de Contas Especial instaurada pelo Ministério do Desenvolvimento Regional, em razão de irregularidades na execução do Termo de Compromisso 0260/2010, firmado entre o órgão e o município de Garruchos/RS, cujo objeto é a recuperação de estradas e vias de acesso à zona rural do município. Análise das citações.

Primeira Câmara

Município de Garruchos - RS.

3. Interessado: Ministério do Desenvolvimento Regional (03.353.358/0001-96).
3.1. Responsáveis: Comércio de Combustíveis Dallepiane Ltda. (09.439.792/0001-70); HRP Serviços de Terraplenagem Ltda. (11.044.586/0001-02); João Carlos Scotto (XXX.315.210-XX); Rodrigo Spiazzi Terra (XXX.523.110-XX).

13.1. Ministros presentes: Walton Alencar Rodrigues (Presidente), Benjamin Zymler, Vital do Rêgo (Relator) e Jorge Oliveira.
13.2. Ministros-Substitutos presentes: Augusto Sherman Cavalcanti e Weder de Oliveira.

VITAL DO RÊGO

Adoto como relatório, com os ajustes pertinentes, a instrução do Auditor Federal de Controle Externo da SecexTCE (peça 121) , cujo encaminhamento foi endossado pelo escalão dirigente da unidade (peças 122 e 123) , transcrita como se segue:
INTRODUÇÃO
	Trata-se de tomada de contas especial instaurada pelo Ministério do Desenvolvimento Regional, em desfavor de João Carlos Scotto (CPF: XXX.315.210-XX) , Rodrigo Spiazzi Terra (CPF XXX.523.110-XX) , Comércio de Combustíveis Dallepiane Ltda (CNPJ: 09.439.792/0001-70) e Hrp Servicos de Terraplenagem Ltda (CNPJ: 11.044.586/0001-02) , tendo em vista a não comprovação da regular aplicação dos recursos repassados pela União à conta do Termo de Compromisso 0260/2010, registro Siafi 660559 (peça 4) , firmado entre o referido órgão e o município de Garruchos - RS, e que tinha por objeto a recuperação de estradas e vias de acesso rurais. 
HISTÓRICO
2.	A avença em comento foi firmada no valor de R$ 519.644,40, sendo R$ 519.644,40 à conta do concedente e R$ 0,00 referentes à contrapartida do convenente. Teve vigência de 1/6/2010 a 25/5/2011, com prazo para apresentação da prestação de contas em 1/9/2019. Os repasses efetivos da União totalizaram R$ 519.644,40 (peça 5) .
2.1	O fundamento para a instauração da Tomada de Contas Especial, conforme consignado na matriz de responsabilização elaborada pelo tomador de contas, foi a constatação da seguinte irregularidade: 
Realização de despesas em itens não permitidos ou incompatíveis com o objeto do termo de compromisso descrito como "RECUPERACAO DE ESTRADAS E VIAS DE ACESSO A ZONA RURAL NO MUNICIPIO DE GARRUCHOS." pela aquisição irregular de combustível e pelo pagamento do serviço de transporte de material utilizando caminhão caçamba.
2.2	O responsável arrolado na fase interna foi devidamente comunicado e, diante da ausência de justificativas suficientes para elidir a irregularidade e da não devolução dos recursos, instaurou-se a tomada de contas especial.
2.3	No relatório de tomada de contas especial (peça 70) , concluiu-se que o prejuízo importaria no valor original de R$ 101.953,62, imputando-se a responsabilidade a João Carlos Scotto, Prefeito Municipal de Garruchos, no período de 1/1/2009 a 31/12/2012 e 1/1/2017 a 31/12/2020, na condição de gestor dos recursos.
2.4	Em 30/7/2020, a Controladoria-Geral da União emitiu o relatório de auditoria (peça 73) , em concordância com o relatório do tomador de contas. O certificado de auditoria e o parecer do dirigente do órgão de controle interno concluíram pela irregularidade das presentes contas (peças 74 e 75) .
2.5	Em 25/8/2020, o ministro responsável pela área atestou haver tomado conhecimento das conclusões contidas no relatório e certificado de auditoria, bem como do parecer conclusivo do dirigente do órgão de controle interno, manifestando-se pela irregularidade das contas, e determinou o encaminhamento do processo ao Tribunal de Contas da União (peça 76) .
2.6	No âmbito do TCU, após o exame inicial dos elementos presentes nos autos, foi confeccionada a primeira instrução, ora anexada na peça 80. Naquela oportunidade, concluiu-se pela necessidade de citação dos responsáveis, conforme o detalhamento abaixo transcrito.
Irregularidade 1: inexecução parcial do objeto do termo de compromisso, com aproveitamento da parcela executada (61,9%) .
Fundamentação para o encaminhamento: 
O objeto do termo de compromisso descrito como "recuperação de estradas e vias de acesso a zona rural no município de Garruchos" foi executado parcialmente, e houve aproveitamento da parcela executada. Entretanto, o pagamento foi realizado a maior, não havendo correlação entre tal excesso e a execução de serviços. A jurisprudência do Tribunal de Contas da União é firme no sentido de condenar os responsáveis pelo pagamento a maior em débito pela diferença verificada (Acórdão 11780/2018-TCU-Segunda Câmara, 13.742/2018-TCU-1ª Câmara e 9.783/2018-TCU-2ª Câmara) . 
No caso concreto, após realização de visita in loco, o concedente verificou que apenas 61,9% do objeto estavam de fato executados, embora os recursos repassados tenham sido totalmente utilizados, conforme demonstram os extratos bancários da conta específica. 
Importa registrar que não foi possível aferir o percentual não executado de cada contrato firmado, razão pela qual as empresas contratadas não foram arroladas como solidárias. Frise-se que foi ventilada a possibilidade de realização de diligência junto ao órgão repassador, de modo que este apurasse tais percentuais. Contudo, tendo em vista a proximidade do prazo prescricional, adotou-se o entendimento de que tal providência poderia inviabilizar o chamamento de outros responsáveis a estes autos, a exemplo do fiscal do contrato. 
Evidências da irregularidade: documentos técnicos presentes nas peças 1, 4, 5, 6, 9, 10, 15, 16, 25, 26, 31, 40, 41, 43, 51 e 70.
Normas infringidas: Art. 37, caput, c/c o art. 70, parágrafo único, da Constituição da República Federativa do Brasil; art. 93, do Decreto-lei 200/1967; art. 66, do Decreto 93.872/1986; Termo de Compromisso firmado.
Débito relacionado aos responsáveis Joao Carlos Scotto (CPF: XXX.315.210-XX) e Rodrigo Spiazzi Terra (CPF: XXX.523.110-XX) :
	Data de ocorrência
	Valor histórico (R$) 

	25/5/2011
	189.738,00

                   Valor atualizado do débito (sem juros) em 27/1/2021: R$ 319.860,32Cofre credor: Tesouro Nacional.
Responsável: Rodrigo Spiazzi Terra (CPF: XXX.523.110-XX) .
Conduta: atestar como realizada e merecedora de pagamento parcela do objeto do instrumento em questão maior que a efetivamente executada.
Nexo de causalidade: a atestação como realizada e merecedora de pagamento parcela do objeto do instrumento em questão maior que a efetivamente executada resultou em prejuízo equivalente è diferença entre o valor pago e o valor correspondente à parcela executada.
Culpabilidade: não há excludentes de ilicitude, de culpabilidade e de punibilidade; é razoável supor que o responsável tinha consciência da ilicitude de sua conduta; era exigível conduta diversa da praticada, qual seja, atestar como realizada e merecedoras de pagamento apenas as parcelas do objeto efetivamente executadas. 
Responsável: Joao Carlos Scotto (CPF: XXX.315.210-XX) .
Conduta: realizar pagamento relativo a parcela do objeto do instrumento em questão maior que a efetivamente executada, considerando que o concedente só atestou a realização de 61,9% do previsto.
Nexo de causalidade: a realização de pagamento relativo a parcela do objeto do instrumento em questão maior que a efetivamente executada resultou em prejuízo equivalente à diferença entre o valor pago e o valor correspondente à parcela executada.
Culpabilidade: não há excludentes de ilicitude, de culpabilidade e de punibilidade; é razoável supor que o responsável tinha consciência da ilicitude de sua conduta; era exigível conduta diversa da praticada, qual seja, realizar o pagamento relativo apenas às parcelas efetivamente executadas do objeto. 
Encaminhamento: citação.
Irregularidade 2: não comprovação do fornecimento, recebimento e efetiva utilização de combustíveis adquiridos na execução do objeto do termo de compromisso firmado, bem como do serviço de transporte de material utilizando caminhão caçamba.
Fundamentação para o encaminhamento: 
Evidências da irregularidade: documentos técnicos presentes nas peças 1, 4, 6, 8, 9, 10, 13, 14, 15, 16, 19, 20, 25, 26, 31, 43, 64 e 70.
Normas infringidas: art. 37, caput, c/c o art. 70, parágrafo único, da Constituição da República Federativa do Brasil; art. 93 do Decreto-lei 200/1967; arts. 62 e 63 da Lei 4.320/1964; art. 66 do Decreto 93.872/1986; art. 70, § 1º, inc. II, alíneas "c" da Portaria Interministerial MPDG/MF/CGU 424/2016.
Débitos relacionados aos responsáveis Comércio de Combustíveis Dallepiane Ltda (CNPJ 09.439.792/0001-70) e Joao Carlos Scotto (CPF: XXX.315.210-XX) :
	Data de ocorrência
	Valor histórico (R$) 
	Identificador da parcela

	9/12/2010
	7.158,92
	D1

	29/12/2010
	4.480,93
	D2

	30/12/2010
	2.684,70
	D3

	26/1/2011
	1.792,96
	D4

	29/3/2011
	6.194,24
	D5

	13/4/2011
	8.143,20
	D6

	28/4/2011
	8.098,86
	D7

	26/5/2011
	9.504,16
	D8

	6/6/2011
	11.289,00
	D9

	16/12/2019
	15.842,67
	C1

	13/5/2011
	3.566,55
	D11

Valor atualizado do débito (sem juros) em 27/1/2021: R$ 90.622,44
Cofre credor: Tesouro Nacional.
Responsável: Comercio de Combustíveis Dallepiane Ltda (CNPJ: 09.439.792/0001-70) .
Conduta: receber pagamentos pela venda de combustível cujo fornecimento não foi efetivamente comprovado.
Nexo de causalidade: o recebimento de pagamentos por fornecimento não comprovado de combustível concorreu para a ocorrência de dano ao erário.
Culpabilidade: não há excludentes de ilicitude, de culpabilidade e de punibilidade; é razoável supor que o responsável tinha consciência da ilicitude de sua conduta; era exigível conduta diversa da praticada, qual seja, receber apenas pelo combustível comprovadamente fornecido e atestado pela prefeitura. 
Responsável: Joao Carlos Scotto (CPF: XXX.315.210-XX) .
Conduta: realizar pagamento de despesas referentes à aquisição de combustíveis, sem a efetiva comprovação de que tais itens foram efetivamente fornecidos / recebidos e utilizados na execução do objeto do ajuste firmado.
Nexo de causalidade: o pagamento de tais pagamentos resultou na impugnação das referidas despesas e, consequentemente, em dano ao erário.
Culpabilidade: não há excludentes de ilicitude, de culpabilidade e de punibilidade; é razoável supor que o gestor municipal tinha consciência da ilicitude de sua conduta; era exigível conduta diversa da praticada, qual seja, aplicar os recursos federais transferidos exclusivamente em itens permitidos ou compatíveis com o respectivo termo aprovado e somente realizar pagamento de despesas após a efetiva comprovação do fornecimento / recebimento dos itens contratados. 
Débito relacionado aos responsáveis Joao Carlos Scotto (CPF: XXX.315.210-XX) , Hrp Servicos de Terraplenagem Ltda (CNPJ: 11.044.586/0001-02) e Rodrigo Spiazzi Terra (CPF XXX.523.110-XX) :
	Data de ocorrência
	Valor histórico (R$) 

	2/6/2011
	54.882,77

Valor atualizado do débito (sem juros) em 27/1/2021: R$ 92.087,80
Cofre credor: Tesouro Nacional.
Responsável: Rodrigo Spiazzi Terra (CPF: XXX.523.110-XX) .
Conduta: atestar como realizada e merecedora de pagamento parcela do objeto do instrumento em questão maior que a efetivamente executada.
Nexo de causalidade: o atesto das medições realizadas a maior resultaram na ocorrência de dano ao erário.
Culpabilidade:  não há excludentes de ilicitude, de culpabilidade e de punibilidade; é razoável supor que o responsável tinha consciência da ilicitude de sua conduta; era exigível conduta diversa da praticada, qual seja, atestar como realizada e merecedoras de pagamento apenas as parcelas do objeto efetivamente executadas. 
Responsável: Hrp Serviços de Terraplenagem Ltda (CNPJ: 11.044.586/0001-02) .
Conduta: receber pelo serviço de transporte de materiais em caminhão caçamba sem que a prestação fosse efetivamente comprovada pela prefeitura contratante.
Nexo de causalidade: o recebimento de pagamentos por serviço não efetivamente comprovado pela prefeitura resultou na ocorrência de dano ao erário.
Culpabilidade: não há excludentes de ilicitude, de culpabilidade e de punibilidade; é razoável supor que o responsável tinha consciência da ilicitude de sua conduta; era exigível conduta diversa da praticada, qual seja, somente receber pagamentos pelos serviços efetivamente executados, medidos e devidamente atestados pela prefeitura contratante. 
Responsável: Joao Carlos Scotto (CPF: XXX.315.210-XX) .
Conduta: realizar pagamento de despesas referentes à prestação de serviço de transporte em caminhão caçamba, sem a efetiva comprovação de que tal item foi efetivamente fornecido e utilizado na execução do objeto do ajuste firmado.
Nexo de causalidade: o pagamento de tais despesas, sem a devida comprovação da prestação do serviço, resultou em dano ao erário.
Culpabilidade: não há excludentes de ilicitude, de culpabilidade e de punibilidade; é razoável supor que o responsável tinha consciência da ilicitude de sua conduta; era exigível conduta diversa da praticada, qual seja, só realizar pagamentos após a efetiva comprovação da prestação dos serviços contratados. 
Encaminhamento: citação.
Em razão das irregularidades apontadas encontrarem-se devidamente demonstradas, devem ser citados os responsáveis, Joao Carlos Scotto, Rodrigo Spiazzi Terra, Comercio de Combustiveis Dallepiane Ltda e Hrp Servicos de Terraplenagem Ltda, para apresentarem alegações de defesa e/ou recolherem o valor total do débito quantificado em relação às irregularidades descritas anteriormente.
2.7	As comunicações propostas foram efetuadas conforme tabela a seguir apresentada.
	Natureza
	Comunicação 
	Data de expedição
	Peça
	Destinatário
	Origem do endereço
	Data da ciência 
	Peça da ciência
	Peça da Resposta

	Citação
	Edital 0653/2021-Secomp-4
	23/06/2021
	118
	Hrp Serviços de Terraplenagem Ltda
	Receita Federal
	24/06/2021
	119
	Não houve

	Citação
	Ofício 3553/2021-Secomp-4
	11/02/2021
	94
	Comercio de Combustíveis Dallepiane Ltda
	Receita Federal
	26/02/2021
	99
	103, 104, 105, 106, 107, 108, 110

	Citação
	Ofício 3561/2021-Secomp-4
	11/02/2021
	93
	Rodrigo Spiazzi Terra
	Receita Federal
	Endereço insuficiente
	Não houve
	Não houve

	Citação
	Ofício 3562/2021-Secomp-4
	11/02/2021
	92
	Rodrigo Spiazzi Terra
	Renach
	Não procurado
	Não houve
	Não houve

	Citação
	Ofício 3563/2021-Secomp-4
	11/02/2021
	91
	Rodrigo Spiazzi Terra
	TSE
	22/02/2021
	95
	Não houve

	Citação
	Ofício 3564/2021-Secomp-4
	11/02/2021
	90
	Joao Carlos Scotto
	Receita Federal
	Mudou-se
	Não houve
	Não houve

	Citação
	Ofício 3565/2021-Secomp-4
	11/02/2021
	89
	João Carlos Scotto
	Renach
	25/02/2021
	98
	100

	Citação
	Ofício 3566/2021-Secomp-4
	11/02/2021
	88
	Joao Carlos Scotto
	TSE
	25/02/2021
	101
	Não houve

	Citação
	Ofício 3568/2021-Secomp-4
	11/02/2021
	87
	Hrp Servicos de Terraplenagem Ltda
	Receita Federal
	Mudou-se
	Não houve
	Não houve

	Citação
	Ofício 23802/2021-Secomp-4
	14/05/2021
	115
	Hrp Servicos de Terraplenagem Ltda
	Receita Federal
	Mudou-se
	Não houve
	Não houve

EXAME
Revelia dos responsáveis Hrp Serviços de Terraplenagem Ltda e Rodrigo Spiazzi Terra 
3.	Preliminarmente, cumpre tecer breves considerações sobre a forma como são realizadas as comunicações processuais no TCU. A esse respeito, destacam-se o art. 179, do Regimento Interno do TCU (Resolução 155, de 4/12/2002) e o art. 4º, inciso III, § 1º, da Resolução TCU 170, de 30 de junho de 2004, in verbis:
Art. 179. A citação, a audiência ou a notificação, bem como a comunicação de diligência, farse-ão:
I - mediante ciência da parte, efetivada por servidor designado, por meio eletrônico, fac-símile, telegrama ou qualquer outra forma, desde que fique confirmada inequivocamente a entrega da comunicação ao destinatário;
II - mediante carta registrada, com aviso de recebimento que comprove a entrega no endereço do destinatário;
III - por edital publicado no Diário Oficial da União, quando o seu destinatário não for localizado
 (...) 
Art. 3º As comunicações serão dirigidas ao responsável, ou ao interessado, ou ao dirigente de órgão ou entidade, ou ao representante legal ou ao procurador constituído nos autos, com poderes expressos no mandato para esse fim, por meio de:
I - correio eletrônico, fac-símile ou telegrama;
II - servidor designado;
III - carta registrada, com aviso de recebimento;
IV - edital publicado no Diário Oficial da União, quando o seu destinatário não for localizado, nas hipóteses em que seja necessário o exercício de defesa.
Art. 4º. Consideram-se entregues as comunicações:
I - efetivadas conforme disposto nos incisos I e II do artigo anterior, mediante confirmação da ciência do destinatário;
II - realizadas na forma prevista no inciso III do artigo anterior, com o retorno do aviso de recebimento, entregue comprovadamente no endereço do destinatário;
III - na data de publicação do edital no Diário Oficial da União, quando realizadas na forma prevista no inciso IV do artigo anterior.
§ 1º O endereço do destinatário deverá ser previamente confirmado mediante consulta aos sistemas disponíveis ao Tribunal ou a outros meios de informação, a qual deverá ser juntada ao respectivo processo.
 (...) 
3.1	Bem se vê, portanto, que a validade da citação via postal não depende de que o aviso de recebimento seja assinado pelo próprio destinatário da comunicação, o que dispensa, no caso em tela, a entrega do AR em "mãos próprias". A exigência da norma é no sentido de o Tribunal verificar se a correspondência foi entregue no endereço correto, residindo aqui a necessidade de certeza inequívoca. Não é outra a orientação da jurisprudência do TCU, conforme se verifica dos julgados a seguir transcritos:
São válidas as comunicações processuais entregues, mediante carta registrada, no endereço correto do responsável, não havendo necessidade de que o recebimento seja feito por ele próprio (Acórdão 3648/2013-TCU-Segunda Câmara, Relator Ministro JOSÉ JORGE) ;
É prescindível a entrega pessoal das comunicações pelo TCU, razão pela qual não há necessidade de que o aviso de recebimento seja assinado pelo próprio destinatário. Entregandose a correspondência no endereço correto do destinatário, presume-se o recebimento da citação. (Acórdão 1019/2008-TCU-Plenário, Relator Ministro BENJAMIN ZYMLER) ;
As comunicações do TCU, inclusive as citações, deverão ser realizadas mediante Aviso de Recebimento - AR, via Empresa Brasileira de Correios e Telégrafos, bastando para sua validade que se demonstre que a correspondência foi entregue no endereço correto. (Acórdão 1526/2007-TCU-Plenário, Relator Ministro AROLDO CEDRAZ) .
3.2	A validade do critério de comunicação processual do TCU foi referendada pelo Supremo Tribunal Federal, nos termos do julgamento do MS-AgR 25.816/DF, por meio do qual se afirmou a desnecessidade da ciência pessoal do interessado, entendendo-se suficiente a comprovação da entrega do "AR" no endereço do destinatário:
Ementa: agravo regimental. Mandado de segurança. Desnecessidade de intimação pessoal das decisões do tribunal de contas da união. art. 179 do regimento interno do TCU. Intimação do ato impugnado por carta registrada, iniciado o prazo do art. 18 da lei nº 1.533/51 da data constante do aviso de recebimento. Decadência reconhecida. Agravo improvido.
O envio de carta registrada com aviso de recebimento está expressamente enumerado entre os meios de comunicação de que dispõe o Tribunal de Contas da União para proceder às suas intimações.
O inciso II do art. 179 do Regimento Interno do TCU é claro ao exigir apenas a comprovação da entrega no endereço do destinatário, bastando o aviso de recebimento simples. 
3.3	Nos processos do TCU, a revelia não leva à presunção de que seriam verdadeiras todas as imputações levantadas contra os responsáveis, diferentemente do que ocorre no processo civil, em que a revelia do réu opera a presunção da verdade dos fatos narrados pelo autor. Dessa forma, a avaliação da responsabilidade do agente não pode prescindir da prova existente no processo ou para ele carreada. No presente processo, foram devidamente evidenciadas as irregularidades apontadas, bem como as responsabilidades, condutas individuais e débitos apurados, conforme pode-se observar na instrução precedente. De acordo com o apurado, o objeto do ajuste teve execução física apenas parcial e sua execução financeira também não foi devidamente demonstrada, caso, por exemplo, do fornecimento, recebimento e utilização do combustível adquirido. Por essa razão, em não havendo resposta das citações, inexistem argumentos ou esclarecimentos novos que possam afastar as ocorrências mencionadas, razão pela qual permanecem intactas as conclusões até aqui vigentes.   
3.4	Ao não apresentarem suas defesas, os responsáveis deixaram de produzir prova da regular aplicação dos recursos sob sua responsabilidade, em afronta às normas que impõem a obrigação legal de, sempre que demandados pelos órgãos de controle, apresentarem os documentos que demonstrem a correta utilização das verbas públicas, a exemplo do contido no art. 93 do Decreto-Lei 200/1967: "Quem quer que utilize dinheiros públicos terá de justificar seu bom e regular emprego na conformidade das leis, regulamentos e normas emanadas das autoridades administrativas competentes." 
3.5	Mesmo as alegações de defesa não sendo apresentadas, considerando o princípio da verdade real que rege esta Corte, procurou-se buscar, em eventuais manifestações do responsável na fase interna desta Tomada de Contas Especial, se havia algum argumento que pudesse ser aproveitado a seu favor, o que se mostrou infrutífero.
3.6	Nos termos da Decisão 225/2000-TCU-2ª Câmara, rel. Adylson Motta, a não comprovação da boa e regular aplicação dos recursos autoriza a presunção de irregularidade na sua utilização, redundando, por conseguinte, em imputação de débito ao gestor responsável.
3.7	Em se tratando de processo em que a parte interessada não se manifestou acerca das irregularidades imputadas, não há elementos para que se possa efetivamente aferir e reconhecer a ocorrência de boa-fé na conduta dos responsáveis, podendo este Tribunal, desde logo, proferir o julgamento de mérito pela irregularidade das contas, conforme os termos dos §§ 2º e 6º do art. 202 do Regimento Interno do TCU. (Acórdão 2064/2011-TCU-Primeira Câmara (relator: Ubiratan Aguiar) , 6.182/2011-TCU-1ª Câmara (relator: Weber de Oliveira) , 4.072/2010-TCU-1ª Câmara (Relator: Valmir Campelo) , 1.189/2009-TCU-1ª Câmara (Relator: Marcos Bemquerer) , 731/2008-TCU-Plenário (Relator: Aroldo Cedraz) .
3.8	Dessa forma, os responsáveis devem ser considerados revéis, nos termos do art. 12, §3º, da Lei 8.443/1992, devendo as contas serem julgadas irregulares, condenando-os ao débito apurado e aplicando-lhes a multa prevista no art. 57 da Lei 8.443/1992.
Síntese das Alegações de Defesa do Sr. João Carlos Scotto
4.	Inicialmente, o responsável argumenta que não foi apontada qualquer ação ou omissão, por parte do ex-gestor, nem tampouco foram apontadas evidências da existência de dano ao erário. Acrescenta que também não existe comprovação de dolo ou má-fé em sua conduta quando da execução do ajuste firmado.
4.1	Alega que o exame da presente TCE ignorou a Lei Federal 13.655/2018, cuja redação alterou dispositivos da LINDB. Nesse sentido, por exemplo, não teria sido seguido o preceito de que as decisões não podem ser fundamentadas em "valores jurídicos abstratos", nos termos do art. 20 do mencionado normativo.
4.2	Do mesmo modo, prossegue, assevera que a norma prevê a ponderação baseada em eventuais obstáculos e dificuldades vivenciadas pelo gestor quando da execução de suas ações no âmbito das políticas públicas. 
4.3	Acrescenta que as novas disposições incorporadas na LINDB determinam que a responsabilização do agente só pode ocorrer mediante a existência de dolo ou erro grosseiro, o que afastaria o entendimento do TCU de que bastaria apenas a comprovação da existência de culpa. 
4.4	A seguir, o ex-Prefeito passa a discorrer acerca da suposta ocorrência de prescrição, uma vez que sua citação, no âmbito do TCU, teria ocorrido mais de uma década após a celebração do convênio aqui tratado.
Análise
4.5	No que concerne à análise das novas determinações trazidas pelo art. 28 do Decreto-Lei 4.657/1942, alterado pela Lei 13.655/2018 (nova LINDB) , o Tribunal já tem entendimento firmado no sentido de que a grave inobservância do dever de cuidado configura erro grosseiro, conforme enunciado do Acórdão 2924/2018-TCU-Plenário, relatado pelo Ministro José Mucio Monteiro, nos seguintes termos: "Para fins do exercício do poder sancionatório do TCU, erro grosseiro é o que decorreu de grave inobservância do dever de cuidado, isto é, que foi praticado com culpa grave".
4.6	Em maior detalhamento do que se entende por erro grosseiro, o Acórdão 3327/2019-TCU-Primeira Câmara (Relator: Vital do Rêgo) acrescenta a seguinte definição: "Para fins de responsabilização perante o TCU, considera-se como erro grosseiro aquele que pode ser percebido por pessoa com diligência abaixo do normal ou que pode ser evitado por pessoa com nível de atenção aquém do ordinário, decorrente de grave inobservância de dever de cuidado".
4.7	Tratando especificamente de convênios, o enunciado do Acórdão 2681/2019-TCU-Primeira Câmara, Relator: BENJAMIN ZYMLER, detalha que o descumprimento de cláusula expressa em termo de convênio também pode ser caracterizado como erro grosseiro, conforme destacado:"Para fins de responsabilização perante o TCU, pode ser tipificado como erro grosseiro o descumprimento de regra expressa em instrumento de convênio. Tal conduta revela nível de atenção aquém ao de uma pessoa com diligência abaixo do patamar médio, o que configura culpa grave, passível de multa".
4.8	Desse modo, as alegações referentes à alteração da LINDB não merecem prosperar, pois não se mostram suficientes para elidir a irregularidade nem afastar o débito apontados.
4.9	Quanto ao argumento de que não teria sido apontada qualquer ação ou omissão, por parte do ex-gestor, nem tampouco evidências da existência de dano ao erário, verifica-se, ao contrário do que pretende a defesa, o ofício citatório e a instrução precedente foram bem explícitos ao indicar a conduta do agente, bem como os documentos que evidenciam o dano apurado. Dessa forma, não cabe acolhimento da tese apresentada.
4.10	Para o argumento alusivo à ausência de dolo ou má-fé, cabe frisar que o Tribunal, reiteradamente, tem apresentado entendimento no sentido de que todos os que concorrerem para o cometimento de dano ao erário podem ser responsabilizados solidariamente, independentemente da existência de dolo ou má-fé, bastando a presença do elemento culpa, além do nexo de causalidade entre a ação omissivo-comissiva e o dano constatado (Acórdão 3694/2014-TCU-Segunda Câmara, Ministro Relator André de Carvalho, 11441/2011- 2ª Câmara, Ministro Relator Aroldo Cedraz, 5297-2013- 1ª Câmara, Ministro Relator Jose Mucio) . Assim, a alegação deve ser rejeitada.
4.11	Sobre o argumento de que uma eventual condenação não poderia ser fundamentada em "valores jurídicos abstratos", deve-se registrar que não foram apontados pelo ex-gestor quais seriam tais valores. Em verdade, frise-se, mais uma vez, as ocorrências relatadas estão longe de ser abstratas. Cabe ao responsável comprovar que o objeto foi integralmente executado e que os pagamentos realizados guardam perfeita consonância com os serviços medidos. Entretanto, isso não foi feito pelo defendente à época da prestação de contas, nem tampouco agora, em sede de citação no âmbito do TCU. Portanto, não cabe acolhimento da alegação.
4.12	 No que diz respeito a eventuais obstáculos e dificuldades vivenciadas pelo gestor quando da execução do ajuste, observa-se que nada foi juntado. O responsável não trouxe qualquer elemento demonstrando ter enfrentado situações que fugiam a seu controle ou que poderiam efetivamente ter prejudicado o andamento dos serviços contratados. Assim, o argumento oferecido também não merece prosperar.  
4.13	Relativamente à suposta ocorrência de prescrição, cumpre traçar alguns comentários. 
4.14	Como se sabe, o Supremo Tribunal Federal - STF, no Recurso Extraordinário - RE 636.886, fixou a tese, com repercussão geral reconhecida, de que "é prescritível a pretensão de ressarcimento ao erário fundada em decisão de Tribunal de Contas" (Tema 899) . Não obstante as indagações acerca da abrangência da tese firmada, no sentido de que se circunscreveria apenas ao processo de execução (em outras palavras, inaplicável à pretensão de ressarcimento exercida nos autos do processo de TCE) , verifica-se que o STF, mediante decisões prolatadas pelas duas turmas, tem decidido de forma reiterada que se aplica à pretensão sancionatória e ressarcitória a cargo do Tribunal de Contas da União o prazo prescricional de 5 (cinco) anos previsto na Lei 9.873/1999.
4.15	Seja por aplicação direta ou por analogia, a orientação sufragada é no sentido de que o prazo de 5 anos é compatível com a tese de que a ação e a execução prescrevem no mesmo prazo (Súmula 150 do STF) , bem como com o fato de que a Lei 9.873/1999 - que regulamenta o exercício de ação punitiva pela Administração Pública Federal, direta e indireta - regeria integralmente a prescrição no âmbito do TCU. Quanto a este último aspecto, o Ministro Roberto Barroso, no voto exarado no julgamento do MS 32.201, embora tenha advertido que a atuação do TCU, em sua acepção clássica, não se qualifica como exercício do poder de polícia, ressaltou que a Lei 9.873/1999 assumiria vocação regulatória geral da prescrição do exercício da competência sancionadora da Administração Pública, sendo sua disciplina aplicável a qualquer ação punitiva da Administração Pública Federal, exceto àquelas esferas em que exista regulamentação específica. Ademais, completa, dada a autonomia científica do Direito Administrativo, não haveria razão plausível para suprimir a omissão da Lei Orgânica do Tribunal de Contas da União, quanto ao prazo prescricional, valendo-se das normas de direito civil, e não das de direito administrativo.
4.16	Eis algumas ementas de decisões que evidenciam o entendimento predominante do STF:
Ementa: AGRAVO REGIMENTAL EM MANDADO DE SEGURANÇA. TOMADA DE CONTAS ESPECIAL. TRIBUNAL DE CONTAS DA UNIÃO. CONDENAÇÃO A RESSARCIMENTO AO ERÁRIO. PRESCRIÇÃO. MARCO INTERRUPTIVO. ART. 2°, II, DA LEI 9.873/1999. ATO INEQUÍVOCO DE APURAÇÃO DO FATO. DISCUSSÃO. DIREITO LÍQUIDO E CERTO. DEMONSTRAÇÃO. INOCORRÊNCIA. SUBSISTÊNCIA DA DECISÃO AGRAVADA. AGRAVO A QUE SE NEGA PROVIMENTO. I - As razões do agravo regimental são inaptas para desconstituir os fundamentos da decisão agravada, que, por isso, se mantêm hígidos. II - Aplicando-se a regulamentação da Lei 9.873/1999 ao caso concreto, observa-se que a pretensão sancionatória do TCU, em relação aos atos praticados pelo impetrante, levando-se em consideração a ocorrência de 5 causas interruptivas da prescrição, não teria sido fulminada pelo decurso do tempo. III - A pretensão do recorrente, fundada na discussão sobre os fatos apontados como marcos interruptivos da prescrição da pretensão punitiva da Administração Pública, refoge aos estreitos limites do mandamus, ante a ausência de liquidez e certeza do direito pleiteado. IV - Agravo regimental a que se nega provimento. MS 36067 ED-AgR. Órgão julgador: Segunda Turma. Relator (a) : Min. RICARDO LEWANDOWSKI. Julgamento: 18/10/2019.
Ementa: AGRAVO REGIMENTAL EM RECLAMAÇÃO. TRIBUNAL DE CONTAS DA UNIÃO. TOMADA DE CONTA ESPECIAL. PRESCRIÇÃO DA PRETENSÃO PUNITIVA. RECONHECIDA EM DECISÃO DO SUPREMO TRIBUNAL FEDERAL. PRESCRITIBILIDADE DO RESSARCIMENTO AO ERÁRIO FUNDADA EM DECISÃO DE TRIBUNAL DE CONTAS. AÇÃO DE IMPROBIDADE ADMINISTRATIVA COM PEDIDO DE RESSARCIMENTO JÁ EM CURSO. AGRAVO REGIMENTAL A QUE SE NEGA PROVIMENTO. I - O acórdão do TCU determinou a formação de processo administrativo para avaliarem, efetivamente, a eventual responsabilização do agravado para o ressarcimento do dano ao erário, contrariando, assim, autoridade desta Corte no MS 35.512/DF, uma vez que houve a concessão da segurança para declarar a ocorrência da prescrição da pretensão punitiva do TCU em relação às infrações imputadas a ele, destacando-se que a União poderia perseguir os valores referentes ao ressarcimento dos danos na esfera judicial. II - Agravo regimental a que se nega provimento. (Rcl 39497 AgR. Órgão julgador: Segunda Turma. Relator (a) : Min. RICARDO LEWANDOWSKI. Julgamento: 10/10/2020) .
Ementa: MANDADO DE SEGURANÇA. DIREITO ADMINISTRATIVO. TRIBUNAL DE CONTAS DA UNIÃO. SERVIDOR DA SECRETARIA DE SAÚDE DO ESTADO DO ACRE. FISCALIZAÇÃO OMISSA E DEFICIENTE NA EXECUÇÃO DE DOIS CONVÊNIOS FIRMADOS ENTRE A SECRETARIA ESTADUAL E O MINISTÉRIO DA SAÚDE. APLICAÇÃO DE MULTA. ARTS. 28, II, E 58, II, DA LEI 8.443/1992. ART. 268, II, DO REGIMENTO INTERNO DO TCU. PRESCRIÇÃO DA PRETENSÃO SANCIONATÓRIA. OCORRÊNCIA. APLICAÇÃO DA LEI 9.873/1999. PRECEDENTES DESTE STF. MEDIDA LIMINAR DEFERIDA E RATIFICADA NO EXAME DE MÉRITO. SEGURANÇA CONCEDIDA PARA AFASTAR A MULTA APLICADA. 1. A prescrição da pretensão punitiva do TCU é regulada pela Lei 9.873/1999, descabendo a aplicação do prazo decenal previsto na legislação civil (art. 205 do Código Civil) . Ao revés, incide o prazo quinquenal previsto na Lei 9.873/1999 (MS 32201, Rel. Min. Roberto Barroso, PRIMEIRA TURMA, DJe 7/8/2017; MS 35.512-AgR, Rel. Min. Ricardo Lewandowski, SEGUNDA TURMA, DJe 21/6/2019) . 2. In casu, na linha do parecer apresentado pelo Ministério Público Federal e da decisão liminar de minha lavra, é inequívoca a superação do prazo prescricional quinquenal. Os ilícitos apontados pela Corte de Contas ocorreram em julho de 2006, tendo o processo de auditoria sido instaurado em 9/10/2006. A ordem de citação do responsável para a audiência, por sua vez, ocorreu em 25/6/2007. Entretanto, a decisão condenatória recorrível foi exarada somente em 31/5/2016, data da prolação do Acórdão 3513/2016-TCU-Primeira Câmara. 3. Ex positis, CONCEDO A SEGURANÇA unicamente para afastar a sanção de multa aplicada ao impetrante, nos autos da Tomada de Contas Processo 023.288/2006-0, máxime da ocorrência de prescrição da pretensão punitiva do Tribunal de Contas da União. MS 35940. (Órgão julgador: Primeira Turma. Relator (a) : Min. LUIZ FUX. Julgamento: 16/06/2020) .
4.17	Essa orientação também foi seguida nas seguintes decisões monocráticas: MS 36.127-MC/DF e MS 35.940-MC/DF, Rel. Min. Luiz Fux; MS 35.294, MS 35.539/DF e MS 35.971-TP/DF, Rel. Min. Marco Aurélio; MS 34.256 MC/DF, MS 36.054-MC e MS 36.067-MC/DF, Rel. Min. Ricardo Lewandowski.
4.18	Portanto, observa-se que o Supremo Tribunal Federal (STF) tem se pronunciado no sentido de reconhecer não só a aplicação da prescrição quinquenal com fulcro na interpretação da Lei 9.873/1999, mas também a incidência dos marcos interruptivos do prazo prescricional consignados na referida lei, tantas vezes quanto presentes os suportes fáticos (MS 32201, Relator: Min. Roberto Barroso) .
4.19	Essa orientação também foi seguida nas seguintes decisões monocráticas: MS 36.054, MS 34.256-MC, MS 35.512 e MS 36.067-MC, todos de relatoria do Sr. Ministro Ricardo Lewandowski; MS 35.294, MS 35.539 e MS 35.971-TP, todos de relatoria do Sr. Ministro Marco Aurélio Melo; MS 32.201, Relatado pelo Sr. Ministro Roberto Barroso, e MS 36.127-MC e MS 35.940-MC, relatado pelo Ministro Luiz Fux.
4.20	Em relação ao termo inicial da contagem do prazo prescricional, o "caput" do art. 1º da Lei 9.873/1999 oferece solução que não destoa do modelo adotado pelo TCU no incidente de uniformização de jurisprudência, em que se examinou a prescrição da pretensão punitiva, nos termos do Acórdão 1441/2016-TCU-Plenário (Rel. Min. Benjamin Zymler) , com a adição da particularidade de explicitar o caso de infrações permanentes ou continuadas:
a) Regra geral: "data da prática do ato"  (o que equivale a "ocorrência da irregularidade sancionada") ;
b) Regra especial: "no caso de infração permanente ou continuada, do dia em que tiver cessado".
4.21	Por seu turno, a Lei 9.873/1999, em seu art. 2º, estabelece as causas interruptivas da prescrição punitiva, consoante abaixo transcrito, já na redação conferida pela Lei 11.941/2009:
Art. 2º Interrompe-se a prescrição da ação punitiva:
I - pela notificação ou citação do indiciado ou acusado, inclusive por meio de edital;
II - por qualquer ato inequívoco, que importe apuração do fato;
III - pela decisão condenatória recorrível.
IV - por qualquer ato inequívoco que importe em manifestação expressa de tentativa de solução conciliatória no âmbito interno da administração pública federal.
4.22	Por sua vez, o quadro a seguir detalhado indica alguns eventos processuais, ocorridos no curso de uma TCE (fase interna e externa) - instaurada em razão de irregularidades na aplicação de recursos da União transferidos a entes subnacionais - que poderiam ser enquadrados nas causas de interrupção da prescrição acima apontadas, sem prejuízo, é claro, de outras ocorrências fáticas elegíveis como marco interruptivo, a depender da forma de proceder de cada entidade ou órgão tomador de contas.
	I - pela notificação ou citação do indiciado ou acusado, inclusive por meio de edital;
	 (i) notificação no âmbito do procedimento administrativo de ressarcimento previamente à instauração da TCE;
 (ii) notificação efetuada pelo órgão tomador de contas acerca da instauração da TCE;
 (iii) citação efetuada pelo TCU.
*Data da ciência da notificação ou citação pelos responsáveis ou de publicação do edital no DOU.

	II - por qualquer ato inequívoco, que importe apuração do fato;
* procedimento que evidencie a apuração dos fatos irregulares, com o objetivo quantificar o dano e identificar possíveis responsáveis.
	 (i) relatório de sindicância ou PAD;
 (ii) relatório de apuração de irregularidades referente ao processo administrativo prévio à instauração da TCE;
 (iii) relatórios de fiscalização, pareceres, despachos, informações e memorandos relacionados à apuração dos fatos irregulares;
 (iv) relatório do tomador de contas;
 (v) relatório do controle interno; 
 (vi) termo de instauração ou designação de instauração da TCE;
 (vii) autuação da TCE no TCU; entre outras causas.
*Há quem inclua nesse grupo diligências que comprovam providências do responsável sobre as irregularidades investigadas.

	III - pela decisão condenatória recorrível.
	 (i) Verifica-se apenas no âmbito do TCU com a data da prolação do acórdão condenatório recorrível.

	IV - por qualquer ato inequívoco que importe em manifestação expressa de tentativa de solução conciliatória no âmbito interno da administração pública federal.
	 (i) pedido de parcelamento;
 (ii) pagamento parcial do débito;
 (iii) qualquer manifestação do responsável que demonstre claramente a sua intenção de recolher o débito.

4.23	Bem se vê, portanto, que haveria uma multiplicidade de causas de interrupção da prescrição, conforme se depreende do art. 2º da Lei 9.873/1999. Tal exegese encontra respaldo em precedentes do STF, a exemplo do que se decidiu no julgamento do MS 36067 (Rel. Min. Ricardo Lewandowski) , com destaque para trecho do voto em que o Relator reconhece cinco causas de interrupção da prescrição, in verbis:
 (...) Assim, faz-se necessário levar em consideração que, apesar de os fatos objeto da apuração conduzida pela Corte de Contas remontarem aos anos de 1999 e 2000, período no qual o impetrante era Secretário de Saúde municipal, o Tribunal de Contas da União deu prosseguimento à tomada de contas especial por ter constatado a ocorrência de 5 causas interruptivas da prescrição, a saber: a) relatório de auditoria em conjunto realizada pelo Denasus e pela Secretaria Federal de Controle, lavrado em 06/07/2001, sendo este, certamente, um ato inequívoco que importou a apuração do fato (art. 2º, II, da Lei n. 9.873/1999) ; b) instauração de Tomada de Contas Especial pelo FNS, ocorrida em 05/10/2005, sendo este também, certamente, um ato inequívoco que importou a apuração do fato  (art. 2º, II, da Lei n. 9.873/1999) ; c) a autuação da presente Tomada de Contas Especial no âmbito do Tribunal de Contas da União, ocorrida em 12/08/2008, sendo este também, certamente, um ato inequívoco que importou a apuração do fato  (art. 2º, II, da Lei n. 9.873/1999) ; d) o ato que ordenou a citação do responsável, ora impetrante, ocorrida em 12/07/2010 (art. 2º, I, da Lei n. 9.873/1999) ; e e) o exercício do poder punitivo ocorrido em 20/06/2012, data da prolação do Acórdão 1563/2012-TCU-Plenário (art. 2º, III, da Lei n. 9.873/1999) .
4.24	No caso concreto, tendo como parâmetro a tese firmada pelo STF, no RE 636.886, no sentido de que ambas pretensões do TCU (sancionatória e ressarcitória) sujeitam-se ao prazo prescricional de 5 anos previsto na Lei 9.873/1999, considerando, ainda, o sistema prescricional descrito na citada lei, inclusive as causas de suspensão e de interrupção da prescrição, temos os seguintes eventos processuais:
a)	"Datas das práticas dos atos" (termo inicial para contagem dos prazos prescricionais) : término da vigência do Termo de compromisso 0260/2010, 6/6/2011;
b)	Relatório de Visita Técnica (peça 25) : 18/7/2014;
c)	Notificação (peça 27) : 11/7/2016;d) 	defesa apresentada pelo município em 26/2/2016 (peça 29) ;
e)	Parecer Técnico 01/2018, de 3/8/2018 (peça 31) ;
f)	Parecer Financeiro 80/2020, de 8/4/2020 (peça 64) : 7/4/2020
g)	Autorização para as citações no TCU: 28/1/2021 (peça 82) .
4.25	Analisando-se a sequência de eventos processuais enumerados no item anterior, os quais teriam o condão de interromper a prescrição da ação punitiva desta Corte no entender do STF, observa-se que não transcorreu o prazo prescricional de 5 (cinco) anos entre cada evento processual e o seguinte. Portanto, mesmo levando-se em consideração o entendimento do STF, não teria ocorrido a prescrição da pretensão ressarcitória a cargo do TCU.
4.26	Por outro lado, especificamente no que tange à prescrição da pretensão punitiva, verifica-se que o Acórdão 1441/2016-TCU-Plenário, Relator Ministro Benjamin Zymler, que uniformizou a jurisprudência acerca dessa questão, subordinou tal prescrição ao prazo prescricional geral indicado no art. 205, do Código Civil, que é de dez anos, contado da data de ocorrência da irregularidade sancionada, nos termos do art. 189, do Código Civil, sendo este prazo interrompido pelo ato que ordenar a citação, a audiência ou a oitiva do responsável.
4.27	No caso em exame, também não ocorreu a prescrição da pretensão punitiva, uma vez que a irregularidade sancionada ocorreu em 6/6/2011, ao passo que a autorização para a realização das citações se deu em 28/1/2021 (peça 82 - Pronunciamento da Unidade Técnica) , antes, portanto, da data limite de 6/6/2021. 
4.28	Portanto, diferente do entendimento esposado pelo responsável, não se configurou a prescrição sancionatória, nem tampouco a ressarcitória.
Síntese das Alegações de Defesa da empresa Comércio de Combustíveis Dallepiane Ltda 
5.	Iniciando sua defesa, afirma que fornecia combustíveis à prefeitura mediante a celebração de contratos administrativos devidamente precedidos de licitação e que não lhe caberia aferir se tais produtos fornecidos seriam utilizados pelo município nas obras objeto do convênio em tela.
5.1	Prossegue esclarecendo que os combustíveis eram fornecidos diretamente nas bombas aos diversos veículos das secretarias da administração, tendo em vista que inexistia local próprio para armazenamento. Ademais, os abastecimentos era precedidos de autorização escrita de cada órgão requisitante. 
5.2	Prosseguindo, argumenta que, após o abastecimento, cupons fiscais eram regularmente emitidos e encaminhados à prefeitura para posterior emissão de empenho e subsequente efetuação dos pagamentos correspondentes.
5.3	A seguir, mais uma vez frisa que não lhe cabia exercer qualquer tipo de fiscalização ou indagação. Assim, não teria como saber se os produtos fornecidos seriam utilizados nas obras objeto do convênio ora objeto desta TCE.
5.4	Continuando sua defesa, passa a discorrer acerca da ocorrência de prescrição.
5.5	Relativamente à empresa HRP, também arrolada nestes autos, esclarece que não mantinham qualquer tipo de relação contratual e que seus veículos eram abastecidos às suas próprias expensas, oportunidades em que também eram emitidos os cupons fiscais, inclusive com as placas identificadas.
5.6	Especificamente em relação à emissão de cupons fiscais, alega que o próprio TCU considera tais documentos como hábeis a comprovar a efetiva prestação dos serviços.
5.7	Ainda sobre o fornecimento dos combustíveis, assevera que o tempo decorrido prejudica a busca de documentos, mas, mesmo assim, apresenta os cupons fiscais, bem como relação de veículos municipais abastecidos, com as placas e quantidades.
5.8	 Aproximando-se do término de sua defesa, argumenta que agiu de boa-fé e não se beneficiou de eventuais irregularidades cometidas pelo então gestor ou pela própria administração municipal. Acrescenta que não lhe pode ser exigida a devolução de valores recebidos mediante a justa prestação de serviços, os quais foram regularmente licitados e contratados pelo ente municipal.
5.9	Por fim, requer sua exclusão do rol processual, bem como a não cobrança de juros e correção em caso de eventual condenação.
Análise
5.10	Quanto à prescrição, cabem aqui as mesmas considerações já tecidas na análise da defesa do ex-gestor.
5.11	No que se refere à responsabilidade da empresa, verifica-se que os cupons fiscais sugerem que o combustível foi devidamente por ela fornecido. Tais documentos, juntamente com os empenhos emitidos e os pagamentos realizados pela prefeitura levam à conclusão no sentido de que, pelo menos sob o aspecto formal, os produtos foram regularmente disponibilizados aos veículos previamente autorizados pela prefeitura.
5.12	Sobre o destino dado ao combustível, assiste razão à empresa no que toca à total desobrigação de averiguar se os produtos adquiridos ou os veículos abastecidos seriam ou não utilizados nas obras objeto do convênio firmado pelo ente municipal. Ademais, conforme explicitado na defesa, toda a contratação foi antecedida de procedimento licitatório e os pagamentos efetuados encontram-se embasados em documentos fiscais e administrativos consistentes.
5.13	No que se refere à empresa de terraplenagem, mais uma vez, de fato não caberia à responsável inquirir se o abastecimento de veículos se destinava à realização da obra pública em comento, ainda mais se, como afirmou, os pagamentos eram realizados às expensas da própria HRP.
5.14	Prosseguindo, é bastante razoável imaginar que, para uma empresa privada, juntar e apresentar documentação a um órgão de controle, passados dez anos dos fatos, não é tarefa das mais simples. Do mesmo modo, também não se mostra razoável exigir que a contratada mantivesse guardados tais documentos por um período tão longo. Dessa forma, é possível afirmar que, embora tenham sido anexadas algumas peças pela responsável (inclusive com documentos bem consistentes) , houve inegável prejuízo à sua defesa.  Dessa forma, mostra-se mais adequado sugerir o arquivamento destes autos, sem julgamento de mérito, especificamente para a empresa, sem prejuízo do andamento processual normal para os demais arrolados.    
5.15	Importa ressaltar que, mesmo que se considere que o combustível tenha sido efetivamente fornecido, permanecem a irregularidade e os débitos para os demais responsáveis, uma vez que não é possível afirmar que tais produtos tenham sido de fato utilizados na execução das obras contratadas. Por essa razão, quando da formulação da proposta de encaminhamento, além da medida processual relativa à empresa, será sugerida a condenação dos demais responsáveis pelos débitos apontados.
Prescrição da Pretensão Punitiva
6.	Vale ressaltar que a pretensão punitiva do TCU, conforme Acórdão 1441/2016-TCU-Plenário, Relator Min. Benjamin Zymler, que uniformizou a jurisprudência acerca dessa questão, subordina-se ao prazo geral de prescrição indicado no art. 205 do Código Civil, que é de dez anos, contado da data de ocorrência da irregularidade sancionada, nos termos do art. 189 do Código Civil, sendo este prazo interrompido pelo ato que ordenar a citação, a audiência ou a oitiva dos responsáveis.
6.1	No caso em exame, a perspectiva de aplicação de penalidade aos responsáveis não foi alcançada pela prescrição, uma vez que a irregularidade sancionada se deu em 6/6/2011 e o ato de ordenação da citação ocorreu em 28/1/2021.
EXAME DA BOA FÉ
7.	Relativamente ao Sr. Rodrigo Spiazzi Terra e à empresa Hrp Servicos de Terraplenagem Ltda, considerando que não se manifestaram acerca das irregularidades imputadas, não há elementos para que se possa efetivamente aferir e reconhecer a ocorrência de boa-fé em suas condutas, podendo este Tribunal, desde logo, proferir o julgamento de mérito pela irregularidade das contas, conforme os termos dos §§ 2º e 6º do art. 202 do Regimento Interno do TCU. (Acórdão 2064/2011-TCU-Primeira Câmara (relator: Ubiratan Aguiar) , 6.182/2011-TCU-1ª Câmara (relator: Weber de Oliveira) , 4.072/2010-TCU-1ª Câmara (Relator: Valmir Campelo) , 1.189/2009-TCU-1ª Câmara (Relator: Marcos Bemquerer) , 731/2008-TCU-Plenário (Relator: Aroldo Cedraz) .
7.1	Para o Sr. João Carlos Scotto, embora tenha apresentado defesa, também não foram identificados elementos que comprovem a ocorrência de boa-fé, razão pela qual sugere-se que as suas contas sejam julgadas irregulares, nos termos do art. 202, § 6º, do Regimento Interno do TCU, com a imputação do débito atualizado monetariamente e acrescido de juros de mora, nos termos do art. 202, §1º do Regimento Interno do TCU, descontado o valor eventualmente recolhido.
7.2	Por fim, para a empresa Comércio de Combustíveis Dallepiane Ltda, entende-se inexistirem elementos que comprovem sua boa-fé. Não obstante, como relatado, será sugerido o arquivamento dos autos relativamente à empresa.
CONCLUSÃO
8.	Findo o exame dos autos, verificou-se que o Sr. Rodrigo Spiazzi Terra e a empresa Hrp Servicos de Terraplenagem Ltda não se manifestaram acerca das irregularidades imputadas, não havendo elementos para que se possa efetivamente aferir e reconhecer a ocorrência de boa-fé em suas condutas, podendo este Tribunal, desde logo, proferir o julgamento de mérito pela irregularidade das contas, conforme os termos dos §§ 2º e 6º do art. 202 do Regimento Interno do TCU. (Acórdão 2064/2011-TCU-Primeira Câmara (relator: Ubiratan Aguiar) , 6.182/2011-TCU-1ª Câmara (relator: Weber de Oliveira) , 4.072/2010-TCU-1ª Câmara (Relator: Valmir Campelo) , 1.189/2009-TCU-1ª Câmara (Relator: Marcos Bemquerer) , 731/2008-TCU-Plenário (Relator: Aroldo Cedraz) .
8.1	Relativamente ao Sr. João Carlos Scotto, suas alegações de defesa devem ser rejeitadas. Além disso, também não foram identificados elementos que comprovem a ocorrência de boa-fé, razão pela qual sugere-se que as suas contas sejam julgadas irregulares, nos termos do art. 202, § 6º, do Regimento Interno do TCU, com a imputação do débito atualizado monetariamente e acrescido de juros de mora, nos termos do art. 202, §1º do Regimento Interno do TCU, descontado o valor eventualmente recolhido.
8.2	Por fim, para a empresa Comércio de Combustíveis Dallepiane Ltda, entende-se que o processo deve ser arquivado, tendo em vista que sua defesa foi prejudicada em função do tempo transcorrido desde a ocorrência dos fatos (mais de dez anos) , além do quê, como dito anteriormente, não seria razoável exigir-lhe a guarda de todos os comprovantes dos abastecimentos realizados naquele período. 
PROPOSTA DE ENCAMINHAMENTO
9.	Diante do exposto, submetem-se os autos à consideração superior, propondo:
considerar revéis os responsáveis Rodrigo Spiazzi Terra (CPF XXX.523.110-XX) e HRP Serviços de Terraplenagem Ltda (CNPJ: 11.044.586/0001-02) , para todos os efeitos, dando-se prosseguimento ao processo, com fulcro no art. 12, § 3º, da Lei 8.443/1992;  
rejeitar as alegações de defesa do Sr. João Carlos Scotto (CPF XXX.315.210-XX) ;
arquivar os autos, sem julgamento de mérito, relativamente à empresa Comércio de Combustíveis Dallepiane Ltda (CNPJ 09.439.792/0001-70) , com fundamento no art. 212 do RI/TCU;
julgar irregulares, nos termos dos arts. 1º, inciso I, 16, inciso III, alíneas b e c, da Lei 8.443/1992, c/c os arts. 19 e 23, inciso III, da mesma Lei, as contas dos responsáveis João Carlos Scotto (CPF XXX.315.210-XX) , Rodrigo Spiazzi Terra (CPF XXX.523.110-XX) e HRP Serviços de Terraplenagem Ltda (CNPJ: 11.044.586/0001-02) , condenando-os ao pagamento das importâncias a seguir especificadas, atualizadas monetariamente e acrescidas dos juros de mora, calculadas a partir das datas discriminadas até a data da efetiva quitação do débito, fixando-lhes o prazo de quinze dias, para que comprovem, perante o Tribunal, o recolhimento da referida quantia aos cofres do Tesouro Nacional, nos termos do art. 23, inciso III, alínea "a", da citada lei, c/c o art. 214, inciso III, alínea "a", do Regimento Interno do TCU;
Irregularidade 1: inexecução parcial do objeto do termo de compromisso, com aproveitamento da parcela executada (61,9%) .
Débito relacionado aos responsáveis Joao Carlos Scotto (CPF: XXX.315.210-XX) e Rodrigo Spiazzi Terra (CPF: XXX.523.110-XX) :
	Data de ocorrência
	Valor histórico (R$) 

	25/5/2011
	189.738,00

Irregularidade 2: não comprovação do fornecimento, recebimento e efetiva utilização de combustíveis adquiridos na execução do objeto do termo de compromisso firmado, bem como do serviço de transporte de material utilizando caminhão caçamba.
Débitos relacionados ao responsável Joao Carlos Scotto (CPF: XXX.315.210-XX) :
	Data de ocorrência
	Valor histórico (R$) 
	Identificador da parcela

	9/12/2010
	7.158,92
	D1

	29/12/2010
	4.480,93
	D2

	30/12/2010
	2.684,70
	D3

	26/1/2011
	1.792,96
	D4

	29/3/2011
	6.194,24
	D5

	13/4/2011
	8.143,20
	D6

	28/4/2011
	8.098,86
	D7

	26/5/2011
	9.504,16
	D8

	6/6/2011
	11.289,00
	D9

	16/12/2019
	15.842,67
	C1

	13/5/2011
	3.566,55
	D11

Débito relacionado aos responsáveis Joao Carlos Scotto (CPF: XXX.315.210-XX) , Hrp Servicos de Terraplenagem Ltda (CNPJ: 11.044.586/0001-02) e Rodrigo Spiazzi Terra (CPF XXX.523.110-XX) :
	Data de ocorrência
	Valor histórico (R$) 

	2/6/2011
	54.882,77

aplicar aos responsáveis João Carlos Scotto (CPF XXX.315.210-XX) , Rodrigo Spiazzi Terra (CPF XXX.523.110-XX) e HRP Serviços de Terraplenagem Ltda (CNPJ: 11.044.586/0001-02) , a multa prevista no art. 57 da Lei 8.443/1992 c/c o art. 267 do Regimento Interno do TCU, fixando-lhes o prazo de quinze dias, a contar da notificação, para que comprovem, perante o Tribunal (art. 214, III, alínea "a", do Regimento Interno do TCU) , o recolhimento da dívida aos cofres do Tesouro Nacional, atualizada monetariamente desde a data do acórdão que vier a ser proferido por este Tribunal até a do efetivo recolhimento, se pagas após o vencimento, na forma da legislação em vigor;
autorizar, desde logo, a cobrança judicial das dívidas, caso não atendidas a notificação, na forma do disposto no art. 28, inciso II, da Lei 8.443/1992;
autorizar também, desde logo, se requerido, com fundamento no art. 26, da Lei 8.443, de 1992, c/c o art. 217, §§ 1º e 2º do Regimento Interno do TCU, o parcelamento das dívidas em até 36 parcelas, incidindo, sobre cada parcela, corrigida monetariamente, os correspondentes acréscimos legais, fixando-lhes o prazo de quinze dias, a contar do recebimento da notificação, para comprovarem, perante o Tribunal, o recolhimento da primeira parcela, e de trinta dias, a contar da parcela anterior, para comprovar os recolhimentos das demais parcelas, devendo incidir, sobre cada valor mensal, atualizado monetariamente, os juros de mora devidos, no caso do débito, na forma prevista na legislação em vigor, alertando os responsáveis de que a falta de comprovação do recolhimento de qualquer parcela importará o vencimento antecipado do saldo devedor, nos termos do § 2º do art. 217 do Regimento Interno deste Tribunal;  
enviar cópia do Acórdão a ser prolatado, bem como do Relatório e do Voto que o fundamentarem à Procuradoria da República no Estado do Rio Grande do Sul, nos termos do à § 3º do art. 16 da Lei 8.443/1992, c/c o § 7º do art. 209 do Regimento Interno do TCU, para adoção das medidas cabíveis; e
enviar cópia do Acórdão que vier a ser proferido ao Ministério do Desenvolvimento Regional e aos responsáveis, para ciência, informando que a presente deliberação, acompanhada do Relatório e do Voto que a fundamenta, está disponível para a consulta no endereço www.tcu.gov.br/acordaos, além de esclarecer que, caso requerido, o TCU poderá fornecer sem custos as correspondentes cópias, de forma impressa. 
2. 	O representante do MPTCU que atuou no feito, Subprocurador-Geral Paulo Soares Bugarin, manifestou-se parcialmente de acordo com o encaminhamento alvitrado pela unidade técnica, conforme se observa de seu parecer lançado à peça 124, a seguir transcrito: 
Trata-se de tomada de contas especial instaurada pelo Ministério do Desenvolvimento Regional em razão de irregularidades observadas na aplicação dos recursos federais repassados ao Município de Garruchos/RS à conta do Termo de Compromisso 0260/2010, que teve por objeto a recuperação de estradas e vias de acesso rurais em caráter emergencial, após danos decorrentes de chuvas.
Conforme definido no plano de trabalho (peça 1, p. 11-14) , seriam recuperados 222 km de estradas ao custo de R$ 498.000,00, os quais foram integralmente repassados pela União (peça 5) , sem previsão de contrapartida. O ajuste foi formalizado em 1º/6/2010 (peça 4, p. 4-5) , sua vigência foi prorrogada até 25/5/2011 (peça 6) , e a respectiva prestação de contas foi encaminhada em 26/8/2011 (peça 7) .
Com base na documentação encaminhada pela Prefeitura (peças 8-21) , verificou-se que os recursos foram destinados a contratos de locação de maquinários e equipamentos (pagos por hora ou volume transportado) e de fornecimento de combustíveis, e os trechos indicados como executados totalizaram apenas 133,43 km. A redução de escopo, que se deu de forma unilateral (peça 21) , não resultou na redução proporcional dos recursos aplicados. Ao contrário, além dos valores inicialmente previstos, outros R$ 7.222,59, referentes a rendimentos, também foram gastos pelo convenente durante a vigência do ajuste (peça 10) .
A recuperação de pista em extensão inferior à prevista foi confirmada na vistoria realizada pelo concedente em julho de 2014, que atestou a execução de trechos no total de 137,4 km (61,9% do estabelecido no plano de trabalho) . Uma vez que os serviços foram realizados por meio de contratos de locação de equipamentos, observou-se que seria necessário obter documentos de campo para confirmar os quantitativos medidos e se os serviços se destinaram ao atingimento do objeto pactuado por meio do Termo de Compromisso 0260/2010 ("levantamento de acompanhamento de campo dos volumes contratados e executados") , e que não haveria justificativa para uso de recursos para aquisição de combustíveis, posto que essas despesas e as de manutenção são usualmente previstas como ônus dos locadores (peça 25, p. 9) . Por fim, foi sugerida a glosa dos valores proporcionais à parcela não executada do objeto (38,10%; peça 26, p. 1-2) .
Os indícios de que parte dos serviços e fornecimentos contratados não foram destinados ao objeto do ajuste foram corroborados pelos cálculos apresentados nos pareceres técnicos às peças 31, 41 e 43. A referida análise buscou confrontar o quantitativo final de estradas recuperadas e o volume de equipamentos e insumos disponibilizados e pagos, considerando a produtividade prevista em composições de custos unitários do Sicro. Pela metodologia apresentada, após revisões, concluiu-se que os seguintes valores foram indevidamente pagos com os recursos do repasse (peça 41, p. 6) :
a) R$ 62.913,62, referente à aquisição irregular de combustível;
b) R$ 54.882,77, referente à superestimativa do volume transportado de material, indicando a contratação de horas de caminhão-caçamba acima do necessário.
A despeito das notificações promovidas pelo Ministério (peça 70, p. 7) , o convenente não apresentou justificativas suficientes para elidir as irregularidades, tampouco providenciou a devolução dos recursos, instaurando-se a presente tomada de contas especial.
No relatório de TCE (peça 70) , o prejuízo decorrente da realização de despesas em itens não permitidos ou incompatíveis com o objeto pactuado, no valor original de R$ 117.796,39, foi imputado ao Sr. João Carlos Scotto, prefeito de Garruchos-RS no período de 1º/1/2009 a 31/12/2012 e 1º/1/2017 a 31/12/2020, na condição de gestor dos recursos.
Ingressos os autos no TCU (peça 80) , houve o entendimento de que se deveria distinguir duas irregularidades, sendo a primeira relativa à inexecução parcial do objeto, impugnando-se o valor histórico de R$ 189.738,00 (correspondente a 38,1% do total pactuado) , e a segunda relativa a despesas incompatíveis com o objeto pactuado, no total de R$ 101.953,62 (R$ 117.796,39 indicado no relatório de TCE, abatido da parcela de R$ 15.842,67, restituída em 16/12/2019; peça 55, p. 7) . Também se ponderou que o fiscal da obra e as empresas recebedoras dos valores tidos como irregulares deveriam compor o rol de responsáveis desta TCE em solidariedade com o prefeito que geriu os recursos (peça 79) . Assim, as citações foram promovidas nos seguintes moldes:
	- débito no valor histórico de R$ 189.738,00, sob a responsabilidade solidária do Sr. João Carlos Scotto (prefeito durante a vigência do ajuste) e do Sr. Rodrigo Spiazzi Terra (fiscal da obra) , em razão da parcela não executada da obra;
	- débito no valor histórico de R$ 47.070,95, sob a responsabilidade solidária da empresa Comércio de Combustíveis Dallepiane Ltda. e do Sr. João Carlos Scotto (prefeito durante a vigência do ajuste) , em razão do pagamento irregular de combustíveis; e
	- débito no valor histórico de R$ 54.882,77, sob a responsabilidade solidária da empresa Hrp Serviços de Terraplenagem Ltda., do Sr. João Carlos Scotto (prefeito durante a vigência do ajuste) e do Sr. Rodrigo Spiazzi Terra (fiscal da obra) , em razão do pagamento irregular por serviços de locação de caçamba.
Regularmente citados (peça 120) , a empresa Hrp Serviços de Terraplenagem Ltda. e o Sr. Rodrigo Spiazzi Terra permaneceram silentes e foram considerados revéis, nos termos do art. 12, § 3º, da Lei 8.443/92. Os demais responsáveis compareceram aos autos, conforme documentos juntados às peças 100 e 103 a 110.
Por sua vez, a empresa Comércio de Combustíveis Dallepiane Ltda. expôs que fornecia combustíveis à Prefeitura mediante a celebração de contratos administrativos devidamente precedidos de licitação, e que não lhe cabia aferir se tais produtos seriam utilizados pelo Município no âmbito do convênio em tela, ou em outro objeto. Observou que o tempo decorrido prejudicou a busca de documentos. Ainda assim, apresentou cupons fiscais, bem como a relação de veículos municipais abastecidos, com as placas e quantidades. Por fim, reiterou que não lhe pode ser exigida a devolução de valores recebidos mediante a justa prestação de serviços, os quais foram regularmente licitados e contratados pelo ente municipal e, a exemplo do ex-prefeito, alegou a ocorrência de prescrição.
Em análise (peça 121, p. 8-9) , a SecexTCE se contrapôs aos argumentos do prefeito, ressaltando que o ofício citatório em conjunto com a instrução que o precedeu foram bem explícitos ao indicar a conduta do responsável, que lhe caberia comprovar a integral execução do objeto e a regularidade dos pagamentos realizados, o que não foi feito à época da prestação de contas, ou mesmo agora, em sede de citação no âmbito do TCU. Acrescentou que eventuais obstáculos e dificuldades vivenciadas pelo gestor, quando da execução do ajuste, não foram evidenciados nos autos e, no que concerne à análise das novas determinações trazidas pelo art. 28 do Decreto-Lei 4.657/42, alterado pela Lei 13.655/2018 (nova LINDB) , destacou a jurisprudência deste Tribunal, no sentido de que o descumprimento de regra expressa em instrumento de convênio é considerado erro grosseiro (Acórdão 2924/2018-TCU-Plenário e 3327/2019 e 2681/2019, ambos da 1ª Câmara) .
Em relação à ocorrência de prescrição, foram procedidas análises tanto pelos critérios da Lei 9.873/99, quanto pelo entendimento firmado no Acórdão 1441/2016-TCU-Plenário, concluindo-se pela sua inocorrência neste caso (peça 121, p. 12-13) .
No que se refere à responsabilidade da empresa, a unidade técnica verificou que os cupons fiscais sugerem que o combustível foi devidamente fornecido e, juntamente com os empenhos emitidos e os pagamentos realizados, permitem concluir, sob o aspecto formal, que os produtos foram regularmente disponibilizados aos veículos previamente autorizados pela Prefeitura. Sobre a destinação do combustível, admitiu o argumento da empresa, de que não seria sua atribuição averiguar se os produtos adquiridos pela municipalidade estariam ou não relacionados à recuperação das estradas objeto do Termo de Compromisso 0260/2010 (peça 121, p. 13-14) .
Por fim, ponderou que teria ocorrido inegável prejuízo à defesa da contratada, uma vez que a empresa privada foi chamada a apresentar documentação a este órgão de controle, passados quase dez anos dos fatos. Assim, sugeriu o arquivamento destes autos especificamente para a empresa Comércio de Combustíveis Dallepiane Ltda., sem prejuízo do andamento processual normal para os demais arrolados (peça 121, p. 14) .
Diante disso, foi apresentada proposta de encaminhamento nos seguintes termos (peça 121, p. 15-16) :
a) considerar revéis os responsáveis Rodrigo Spiazzi Terra (CPF XXX.523.110-XX) e HRP Serviços de Terraplenagem Ltda. (CNPJ: 11.044.586/0001-02) , para todos os efeitos, dando-se prosseguimento ao processo, com fulcro no art. 12, § 3º, da Lei 8.443/1992;
b) rejeitar as alegações de defesa do Sr. João Carlos Scotto (CPF XXX.315.210-XX) ; 
c) arquivar os autos, sem julgamento de mérito, relativamente à empresa Comércio de Combustíveis Dallepiane Ltda. (CNPJ 09.439.792/0001-70) , com fundamento no art. 212 do RI/TCU;
d) julgar irregulares, nos termos dos arts. 1º, inciso I, 16, inciso III, alíneas b e c, da Lei 8.443/1992, c/c os arts. 19 e 23, inciso III, da mesma Lei, as contas dos responsáveis João Carlos Scotto (CPF XXX.315.210-XX) , Rodrigo Spiazzi Terra (CPF XXX.523.110-XX) e HRP Serviços de Terraplenagem Ltda. (CNPJ: 11.044.586/0001-02) , condenando-os ao pagamento das importâncias a seguir especificadas, atualizadas monetariamente e acrescidas dos juros de mora, calculadas a partir das datas discriminadas até a data da efetiva quitação do débito, fixando-lhes o prazo de quinze dias, para que comprovem, perante o Tribunal, o recolhimento da referida quantia aos cofres do Tesouro Nacional, nos termos do art. 23, inciso III, alínea "a", da citada lei, c/c o art. 214, inciso III, alínea "a", do Regimento Interno do TCU;
Irregularidade 1: inexecução parcial do objeto do termo de compromisso, com aproveitamento da parcela executada (61,9%) .
Débito relacionado aos responsáveis Joao Carlos Scotto (CPF: XXX.315.210-XX) e Rodrigo Spiazzi Terra (CPF: XXX.523.110-XX) :
	Data de ocorrência
	Valor histórico (R$) 

	25/5/2011
	189.738,00

Irregularidade 2: não comprovação do fornecimento, recebimento e efetiva utilização de combustíveis adquiridos na execução do objeto do termo de compromisso firmado, bem como do serviço de transporte de material utilizando caminhão caçamba.
Débitos relacionados ao responsável Joao Carlos Scotto (CPF: XXX.315.210-XX) :
	Data de ocorrência
	Valor histórico (R$) 
	Identificador da parcela

	9/12/2010
	7.158,92
	D1

	29/12/2010
	4.480,93
	D2

	30/12/2010
	2.684,70
	D3

	26/1/2011
	1.792,96
	D4

	29/3/2011
	6.194,24
	D5

	13/4/2011
	8.143,20
	D6

	28/4/2011
	8.098,86
	D7

	26/5/2011
	9.504,16
	D8

	6/6/2011
	11.289,00
	D9

	16/12/2019
	15.842,67
	C1

	13/5/2011
	3.566,55
	D11

Débito relacionado aos responsáveis João Carlos Scotto (CPF: XXX.315.210-XX) , Hrp Servicos de Terraplenagem Ltda. (CNPJ: 11.044.586/0001-02) e Rodrigo Spiazzi Terra (CPF XXX.523.110-XX) :
	Data de ocorrência
	Valor histórico (R$) 

	2/6/2011
	54.882,77

e) aplicar aos responsáveis João Carlos Scotto (CPF XXX.315.210-XX) , Rodrigo Spiazzi Terra (CPF XXX.523.110-XX) e HRP Serviços de Terraplenagem Ltda (CNPJ: 11.044.586/0001-02) , a multa prevista no art. 57 da Lei 8.443/1992 c/c o art. 267 do Regimento Interno do TCU, fixando-lhes o prazo de quinze dias, a contar da notificação, para que comprovem, perante o Tribunal (art. 214, III, alínea "a", do Regimento Interno do TCU) , o recolhimento da dívida aos cofres do Tesouro Nacional, atualizada monetariamente desde a data do acórdão que vier a ser proferido por este Tribunal até a do efetivo recolhimento, se pagas após o vencimento, na forma da legislação em vigor.
II
Sobressai dos autos que a forma de contratação adotada pela Prefeitura de Garruchos/RS, mediante locação de equipamentos e fornecimento de combustíveis, não permite estabelecer uma relação direta entre o objeto previsto no Termo de Compromisso 0260/2010 (reparo de 222 km de estradas danificadas pela chuva, conforme trechos especificados no plano de trabalho) e os serviços prestados no âmbito desses ajustes. Somente as anotações de campo, que não foram disponibilizadas (peça 70, p. 5) , é que poderiam garantir que tais fornecimentos se destinaram à realização do objeto pactuado.
Na ausência desses itens, e diante da redução de escopo (61,9%) , seria esperada a redução proporcional dos recursos aplicados e a devolução da parcela de R$ 189.738,00 (valor histórico) . As análises empreendidas no âmbito dos pareceres técnicos do Ministério concedente confirmaram não haver compatibilidade entre o quantitativo total de estradas e vias recuperadas e as horas de equipamentos disponibilizadas e pagas, além de não haver motivo para se incluir o fornecimento de combustíveis aos equipamentos locados, pois essa despesa constou como ônus das empresas contratadas. No cálculo sugerido pelo tomador de contas, o débito seria de pelo menos R$ 117.796,39. Ou seja, mesmo que os serviços e fornecimentos tenham sido integralmente adimplidos pelas empresas contratadas (conforme atestado nas medições) , resta claro que uma parte deles não foi destinada à recuperação dos 137,4 km de vias entregues pelo Município.
De qualquer modo, convém observar que o débito apropriado nos referidos estudos técnicos apenas corrobora o débito decorrente da inexecução parcial do objeto, não sendo pertinente buscar a restituição das duas parcelas de forma complementar, como interpretado pela unidade técnica. A meu ver, diante da ausência de registros de campo que permitam aferir o volume de serviços prestados pelas contratadas nos trechos indicados no plano de trabalho aprovado, e do fato de o convenente ter reduzido o escopo de forma unilateral, sem repactuação de valores, deve prevalecer o débito de R$ 189.738,00 (valor histórico) , de modo a manter a proporcionalidade dos valores originalmente ajustados.
III
Conforme análise da unidade técnica, os argumentos apresentados pelo Sr. João Carlos Scotto não foram suficientes para elidir as irregularidades apontadas. Com razão, os documentos constantes na prestação de contas dão conta de que o gestor dos recursos estava ciente da redução do volume da obra. A despeito disso, permitiu que todo o recurso repassado fosse gasto e, além disso, comprometeu uma parte dos rendimentos da aplicação financeira, sem autorização.
Quanto às demais responsabilidades atribuídas, peço vênias por divergir da unidade técnica, pelos motivos que passo a expor.
Em relação ao Sr. Rodrigo Spiazzi Terra, observo que o fiscal não foi ouvido na fase interna da TCE (peça 80, p. 2) . Assim, seu primeiro chamamento aos autos se deu em 22/2/2021, por meio da citação do TCU (peça 95) , configurando-se um interregno de aproximadamente 9 anos e 9 meses em relação ao final da vigência do ajuste (25/5/2011) . O mesmo se verifica em relação às empresas Comércio de Combustíveis Dallepiane Ltda. e Hrp Serviços de Terraplenagem Ltda., que foram efetivamente citadas em 26/2/2021 (pela via postal; peça 99) e em 24/6/2021 (por edital; peça 119) .
Ademais, não há evidências de que as empresas não cumpriram os objetos dos contratos celebrados por elas junto à Prefeitura de Garruchos/RS. Ou seja, é possível que tenham feito jus aos pagamentos recebidos, apesar de parte dos produtos/serviços não terem sido destinados à execução do objeto do termo de compromisso em exame.
Diante disso, considero que não se deve afastar somente a responsabilidade da empresa Comércio de Combustíveis Dallepiane Ltda. nestes autos, mas também da Hrp Serviços de Terraplenagem Ltda. e do Sr. Rodrigo Spiazzi Terra.
IV
Ante o exposto, este representante do Ministério Público de Contas manifesta-se parcialmente de acordo com o encaminhamento alvitrado pelo unidade técnica, propondo que a o débito objeto desta TCE seja limitado à parcela de R$ 189.738,00 (valor histórico) , sob a responsabilidade do Sr. João Carlos Scotto, excluindo-se o Sr. Rodrigo Spiazzi Terra e as empresas Comércio de Combustíveis Dallepiane Ltda. e Hrp Serviços de Terraplenagem Ltda. do rol de responsáveis.
É o relatório.

Everson Marcelo Machado Chagas (OAB/RS 61.944); Tanise Parmeggiani da Silva (OAB/RS 70.238) e outro.

Subprocurador-Geral Paulo Soares Bugarin.

TOMADA DE CONTAS ESPECIAL. IRREGULARIDADES CONSTATADAS NO TERMO DE COMPROMISSO 0260/2010. ALEGAÇÕES DE DEFESA ACOLHIDAS PARCIALMENTE. CONTAS JULGADAS IRREGULARES. CONDENAÇÃO EM DÉBITO. MULTA.

TOMADA DE CONTAS ESPECIAL (TCE)

Secretaria de Controle Externo de Tomada de Contas Especial (SecexTCE).

Cuidam os autos de tomada de contas especial instaurada pelo Ministério do Desenvolvimento Regional (MDR) em desfavor do Sr. João Carlos Scotto (306.315.210-20) , exprefeito de Garruchos/RS, Sr. Rodrigo Spiazzi Terra (707.523.110-34) , na condição de fiscal das obras, e das empresas Comércio de Combustíveis Dallepiane Ltda. (09.439.792/0001-70) e HRP Serviços de Terraplenagem Ltda. (11.044.586/0001-02) , em razão de irregularidades na execução do Termo de Compromisso 0260/2010 (Siafi 660559) , cujo objeto é a recuperação de 222 km de estradas e vias de acesso rurais do referido município.
O termo teve vigência entre 1º/6/2010 e 25/5/2011, com prazo para apresentação da prestação de contas em 30 dias após a conclusão do objeto. No total, foi repassado pela União o montante de R$ 498.000,00, sem contrapartida municipal.
No processo de prestação de contas, o MDR identificou que a recuperação das estradas ocorreu em extensão inferior à prevista (apenas 61,9% do estabelecido no plano de trabalho) . Em função disso, imputou um débito no valor histórico de R$ 117.796,39 ao Sr. João Carlos Scotto, exprefeito de Garruchos/RS. Tal valor decorre do pagamento indevido de R$ 62.913,62, referente à aquisição irregular de combustível, e R$ 54.882,77, referente à superestimativa do volume transportado de material, indicando a contratação de horas de caminhão-caçamba acima do necessário.
Ao analisar inicialmente a tomada de contas especial, a SecexTCE pugnou pela ocorrência de um débito maior, no valor histórico de R$ 189.738,00, bem como ajustes na responsabilização, com a citação do Sr. João Carlos Scotto e do Sr. Rodrigo Spiazzi Terra (fiscal de contrato) , em razão da parcela não executada da obra. 
Além disso, apurou débito no valor histórico de R$ 47.070,95, sob a responsabilidade solidária da empresa Comércio de Combustíveis Dallepiane Ltda. e do Sr. João Carlos Scotto, em razão do pagamento irregular de combustíveis; e outro débito, no valor histórico de R$ 54.882,77, sob a responsabilidade solidária da empresa HRP Serviços de Terraplenagem Ltda., do Sr. João Carlos Scotto e do Sr. Rodrigo Spiazzi Terra, em razão do pagamento irregular por serviços de locação de caminhões.
No exame de mérito, a SecexTCE propôs considerar revéis os responsáveis Rodrigo Spiazzi Terra e HRP Serviços de Terraplenagem Ltda.; rejeitar as alegações de defesa do Sr. João Carlos Scotto; arquivar os autos, sem julgamento de mérito, relativamente à empresa Comércio de Combustíveis Dallepiane Ltda.; e julgar irregulares as contas dos responsáveis João Carlos Scotto, Rodrigo Spiazzi Terra e HRP Serviços de Terraplenagem. Em relação aos valores inicialmente questionados, a unidade instrutiva confirmou a ocorrência do débito de R$ 189.738,00 (inexecução parcial do objeto) e de R$ 54.882,77 (pagamento irregular da locação dos caminhões) , mas afastou o débito de R$ 47.070,95 (pagamento irregular de combustíveis) .
Já o MPTCU opinou pela ocorrência do débito de apenas R$ 189.738,00 (inexecução parcial do objeto) , afastando os demais valores, por considerar haver uma duplicidade caso fosse exigida a restituição de todas as parcelas. Ademais, defendeu a responsabilização do Sr. João Carlos Scotto, excluindo-se o Sr. Rodrigo Spiazzi Terra e as empresas Comércio de Combustíveis Dallepiane Ltda. e HRP Serviços de Terraplenagem Ltda. do rol de responsáveis.
Feito esse breve resumo processual, passo a examinar as irregularidades trazidas aos autos.
II
O termo de compromisso em tela foi firmado em razão dos danos sofridos pelo município de Garruchos/RS decorrentes da ação de vendavais, tempestades e chuvas intensas no período de 28 de novembro a 4 de dezembro de 2009. O plano de trabalho previa a recuperação de estradas rurais e vias de acesso à zona rural, na extensão total de 222 km (peça 1, p. 13) .
Entretanto, conforme a própria prestação de contas feita pelo município, a extensão total recuperada foi inferior à prevista. Ao avaliar os serviços realizados, o MDR atestou a recuperação de apenas 137,4 km de estradas. Assim, concluiu que o município não conseguiu comprovar a devida aplicação da totalidade dos recursos federais repassados. Essa conclusão foi corroborada durante a fase instrutiva dos autos nesta Corte de Contas, com a qual manifesto a minha concordância. 
Conforme dispõe o parágrafo único do art. 70 da Constituição Federal, e consolidada jurisprudência do TCU, cumpre ao gestor público o dever de prestar contas sobre a aplicação dos recursos federais. Nesse sentido, torna-se imperiosa a apresentação de documentos que evidenciem a utilização dos recursos no objeto pactuado, o que não se observou no caso em concreto, conforme se depreende do trecho a seguir transcrito:
Para comprovar a boa e regular aplicação de recursos públicos transferidos por força de convênios celebrados com a União, não basta a simples apresentação da prestação de contas do ajuste. É imprescindível que o responsável evidencie, por meio de documentos idôneos, que o objeto do convênio foi efetivamente executado com os valores recebidos. Tal evidenciação só se dá mediante inequívoca comprovação da existência de nexo de causalidade entre a fonte de receita e os gastos para consecução do objeto do ajuste. Assim, é imperioso que, com os documentos apresentados com vistas a comprovar o bom emprego dos valores públicos, seja possível constatar que eles foram efetivamente utilizados no objeto pactuado, de acordo com os normativos legais e regulamentares vigentes. [Acórdão 6098/2017-TCU-Primeira Câmara. Min. Benjamin Zymler]
Na prestação de contas, o município procura justificar a execução dos serviços em menor extensão, apontando imprecisões no levantamento inicial, que subsidiou o plano de trabalho. Ademais, alega que o MDR deveria contabilizar, ainda, a recuperação de 60 km de acessos a propriedades rurais.   
Porém, ao examinar os autos, avalio que a diferença entre a extensão total de estradas recuperadas (137,4 km) e a extensão prevista no plano de trabalho (222 km) se mostra significativa. Por exemplo, a recuperação de estradas entre as localidades de São João Tuja e São João Mirim foi prevista em 30 km, e a quantidade realizada foi de 20 km. Considerando tais valores, considero pouco razoável imputar essa diferença a imprecisões no levantamento inicial. Já a comprovação de recuperação de acessos a propriedades rurais não foi validada pelo tomador de contas.
Assim, acompanho a unidade instrutiva e o parecer do MPTCU e concluo pela existência de irregularidades na execução do Termo de Compromisso 0260/2010.
III
A controvérsia na instrução destes autos se dá em relação ao valor que deve ser restituído aos cofres do Tesouro Nacional, uma vez uníssona a avaliação de que os gastos efetuados pelo município não foram devidamente justificados na sua integralidade. Os montantes levantados pelo tomador de contas, pela SecexTCE e pelo MPTCU são diferentes nesse sentido.
Na prestação de contas, a prefeitura apresentou despesas relacionadas a aluguel de equipamentos (R$ 380.252,00 em favor de HRP Serviço de Terraplanagem Ltda. e R$ 34.296,00 em favor de Terraplanagem e Transportes Missões Ltda.) ; e a fornecimento de combustíveis (RS 91.124,99 em favor de Comércio de Combustível Dallepiane Ltda.) . 
A metodologia do tomador de contas para quantificar o débito consistiu em estimar quais seriam os custos com equipamentos e combustíveis para recuperar os 137,4 km de estradas vicinais e, depois, compará-los aos gastos apresentados pelo município. A partir dessas estimativas, concluiu que os gastos não eram compatíveis com o objeto realizado, e que não foram apresentadas justificativas para gastos de R$ 62.913,62, referentes combustíveis, e R$ 54.882,77, referentes ao aluguel de caminhões.
Já a metodologia da unidade instrutiva indicou que o débito deveria ser proporcional à extensão não recuperada, de R$ 189.738,00 (38,1% do valor total de R$ 498.000,00, tendo em vista que foram executados 137,4 km dos 222 km previstos) , uma vez ausentes o projeto, levantamento de quantitativos, detalhamento dos serviços, ou qualquer documento que balize os valores previstos no plano de trabalho. 
Ademais, a SecexTCE pugnou que os gastos não comprovados com combustíveis e o aluguel de caminhões também deveriam fazer parte do débito. Neste ponto insurge a discordância do MPTCU, que entende adequada, apenas, a restituição dos valores proporcionais aos serviços não realizados. 
Estou de acordo com os fundamentos expostos pelo Parquet de contas no sentido de que a restituição de todos os valores conforme apontado pela SecexTCE implicaria duplicidade na contabilização do débito. 
Além disso, entendo como adequada a restituição dos valores proporcionais repassados pela União ao município, em detrimento da metodologia apresentada pelo MDR, por considerar que os cálculos feitos pelo tomador de contas, de forma estimativa, apenas confirmam a falta de correspondência entre as despesas e o objeto realizado. Assim, diante da falta de elementos mais precisos que possam assegurar os serviços efetivamente realizados, deve ser mantido o cálculo proporcional que fundamentou o débito de R$ 189.738,00, em valores históricos.
IV
Quanto à responsabilização, nos termos da instrução produzida pela SecexTCE, o Sr. João Carlos Scotto, na condição de ex-prefeito de Garruchos/RS, foi citado em razão de "realizar pagamento relativo à parcela do objeto do instrumento em questão maior que a efetivamente executada, considerando que o concedente só atestou a realização de 61,9% do previsto".
Em suas alegações de defesa, o gestor arguiu, em síntese, a prescrição da pretensão de ressarcimento ao erário, além da falta de evidências de dano ao erário, de comprovação de dolo ou má-fé em sua conduta, e de apontamento da conduta reprovável.
Quanto a eventual prescrição da pretensão ressarcitória desta Corte, a matéria é disciplinada pela Resolução-TCU 344/2022. O prazo estabelecido é de 5 anos, contados a partir do termo inicial, consideradas ainda as causas interruptivas.
No caso em concreto, o termo inicial consistiu na data da data da apresentação da prestação de contas ao órgão competente para a sua análise inicial (art. 4º, inciso II) , ocorrida em 26/8/2011 (peça 7) . As causas interruptivas, decorrentes de atos inequívocos de apuração do fato, foram as seguintes:
Relatório de Visita Técnica (peça 25) : 18/7/2014;
Notificação (peça 27) : 11/7/2016;
Parecer Técnico 01/2018 (peça 31) : 3/8/2018; 
Parecer Financeiro 80/2020 (peça 64) : 13/4/2020;
Citações no TCU (peças 88-90) : 11/2/2021.
Assim, concluo que não se operou a prescrição da pretensão ressarcitória/punitiva deste Tribunal para nenhuma das irregularidades ora em exame, nem mesmo a intercorrente.
Quanto aos demais argumentos, acolho as análises da SecexTCE e as adoto como razões de decidir. De fato, é relevante a desproporcionalidade entre os gastos efetuados pelo município em relação à execução física do objeto pactuado. Como destacado anteriormente, o MDR atestou a recuperação de apenas 137,4 km de estradas, bastante inferior aos 222 km previstos no termo de compromisso.
Além do mais, vejo que seria esperada uma conduta diversa do ex-prefeito, concernente ao pagamento dos recursos de forma proporcional ao objeto pactuado, ou então, caso fosse necessário, o gestor deveria submeter eventuais alterações do termo à aprovação do MDR. Sendo assim, considerando que a irregularidade versa sobre questões mais gerenciais na execução do termo de compromisso, e não sobre questões específicas, atinentes à execução dos serviços, bem como não requer conhecimentos técnicos especializados, avalio como adequada a responsabilização do ex-prefeito de Garruchos/RS.
Nesse sentido, julgo irregulares as contas do Sr. João Carlos Scotto, condenando-o ao pagamento do débito de R$ 189.738,00 (em valores históricos) , nos termos dos arts. 1º, inciso I, 16, inciso III, alínea "c", da Lei 8.443/1992, com aplicação de multa, nos termos dos arts. 19 e 23, inciso III, da mesma Lei.
Por fim, em relação aos demais responsáveis, estou de acordo com algumas ponderações trazidas pelo MPTCU, no sentido da falta de evidências sobre o não cumprimento dos contratos pelas empresas (aluguel de equipamentos e fornecimento de combustíveis) . Ou seja, é possível que tenham feito jus aos pagamentos recebidos, apesar de parte dos produtos/serviços não terem sido destinados à execução do objeto do termo de compromisso em exame. Além do mais, relevante destacar o fato de que o Sr. Rodrigo Spiazzi Terra não foi ouvido na fase interna da TCE, e seu primeiro chamamento aos autos se deu em 22/2/2021, por meio da citação do TCU, configurando-se um interregno de aproximadamente 9 anos e 9 meses em relação ao final da vigência do ajuste (25/5/2011) .
Dessa forma, avalio que deve ser afastada a responsabilidade das empresas Comércio de Combustíveis Dallepiane Ltda., HRP Serviços de Terraplenagem Ltda. e do Sr. Rodrigo Spiazzi Terra, fiscal de contrato.
Ante o exposto, voto para que seja adotada a minuta de acórdão que ora submeto à apreciação deste Colegiado.
TCU, Sala das Sessões, em 29 de novembro de 2022.
Ministro VITAL DO RÊGO 
Relator